【裁判字號】    89,上易,2347
【裁判日期】    890905
【裁判案由】    侵占
【裁判全文】
臺灣高等法院臺中分院刑事判決                  八十九年度上易字第二三四七號
    上  訴  人  臺灣臺中地方法院檢察署檢察官
    被      告  乙○○
                丙○○
    共      同
    選任辯護人  許桂挺
右上訴人，因被告侵占案件，不服臺灣臺中地方法院八十九年度易字第一八二四號，
中華民國八十九年九月五日第一審判決（起訴案號：臺灣臺中地方法院檢察署八十八
年度偵字第四三○號），提起上訴，本院判決如左：
    主  文
上訴駁回。
    理  由
一、本案經本院審理結果，認第一審判決以被告乙○○、丙○○被訴侵占之犯罪不能
    證明，因而均為其等無罪之諭知，其認事用法並無不當，應予維持，並引用第一
    審判決書所記載之理由（如附件）。
二、檢察官上訴意旨略稱告訴人己○○提出中禾公司八十六年一月新增管理規則，指
    稱該公司確有區分公司件及個人件，被告二人雖否認在卷，但辯詞不一，原審未
    傳喚潘天賜、林盈妙等人，即遽認該管理規則無從證明，並認定該公司並未區分
    公司件及個人件。又依被告八十九年七月二十日所提調查證據狀（二），可看出
    丁○○八十七年五月份表中所列保戶名單有何一名單與告訴人所提供圈記名單相
    同，若依被告所辯係告訴人亂圈選，為何該明細中被告領取該薪資全是個人件而
    無公司件，實因該三個月股東同意發放給丁○○者係含公司件，該公司件即收回
    ，個人件薪資利潤則歸屬主管領取。又蔡女所列薪資表均有客戶名單之電話，自
    可查證該名單是否有任何一件屬公司件，如果沒有，則可證明告訴人所提資料，
    八十六年十月至十二月為所有之合計，八十七年一月以後則為個人件之名單。另
    從蔡女離職後被侵占之佣金平均為每月五、六萬元，為何被告於八十七年一月以
    後所領取之薪資遽降為二萬至三萬元，乃因公司件已被收回，從而蔡女該三個月
    之佣金應包括公司件，被告卻將該應發蔡女之款項未發放蔡女，自有侵占不法，
    因而提起本件上訴，固非無見。惟查，本案告訴人（該案含有背信、侵占、恐嚇
    取財、妨害名譽等）之一之丁○○於偵查中先後陳稱「後來有領取到三個月的薪
    資‧‧‧若我離職，我的薪資佣金跳到直屬上司，而我離職時，我已篤信我已領
    不到這些薪資，但為何半年後，我的上司以我的名義發給我三個月薪水」、「我
    承辦的大部分是公司件，個人件比較少」、「是董事長己○○拿支票給我的」、
    「我離開公司已不想要這筆錢，後來半年後，我才從董事長那邊得知我的上司因
    為我生病住院，要補給我這筆錢，實際上我沒有住院，而我的上司也沒有交給我
    這筆錢」、「而且我已離職一段期間，想說是公司的事，就讓上司去處理」、「
    八十七年六月初才知此事」、「八十七年四月間我還和他們去處理保戶糾紛，他
    們並未告訴我，公司要給我薪水之事」云云（參見偵查卷二四、六十、九五、一
    三二頁），對照第一次偵查庭，證人張瑞濱對被告丙○○所言陳稱「實在」，告
    訴人己○○所供「丁○○被我開除，她並沒有任何後續佣金可領‧‧‧丁○○的
    三個月薪資包括公司件及個人件，全部撥發給丁○○」，告訴人戊○○所供「丁○○三個月薪資轉登錄到丙○○戶頭上」等語（參見偵查卷二三、二四頁），可
    見丁○○於八十六年十月間離職時，確實不知悉其之承保戶有糾紛，且其不知悉
    可再領取其他佣金薪資，但有共同處理客戶糾紛之情事，至為明確。該案告訴人
    戊○○、己○○雖於偵審中指稱該中禾公司有區分公司件、個人件，公司件之員
    工離職後其利潤歸屬於公司股東所共同享有，丁○○上開十四萬多元佣金，其中
    約五萬多元係公司件，其他始係個人件等情在卷，並提出明細、新增管理規則等
    為憑（參見偵查卷六四、八九頁，原審卷一○五、一一七頁，本院卷四三頁），
    但被告二人否認該八十六年一月新增管理規則存在之事實，茲依戊○○己○○於
    原審所提新增管理規則，其後雖有多人之簽名，但該新增規則並無製作日期可稽
    ，簽名者亦無日期可憑，兩者復未騎縫相連，是否可信為同一文件，已有可疑。
三、又證人即有簽名在其上之程守蘭於原審復證稱該公司並無區分公司件、個人件等
    語在卷（參見原審卷七五頁），而被告所提張清和、勞鎮冰之證明書，所稱內容
    核與程守蘭所供相符，卻與告訴人所指稱勞鎮冰應知公司件之意義等語之內容不
    合，亦與告訴人於原審辯論終結後所提知悉該管理規則存在之潘天祐、周玉華、
    鄧興中、林盈妙、潘天賜之證明內容相反（參見原審卷五五、五六頁，一○四頁
    ，一四九頁以下），益見該簽名之情事，尚難推論該規則於八十六年一月間即普
    遍存在於該公司員工之共同認知，已甚明確。縱該新增規則存在，並且為該中禾
    公司所有員工所知悉，則何以丁○○上開離職時間已在該新增規則制定公布之後
    甚久，卻不知可領取其個人件之佣金，甚且該公司件如有糾紛存在，既與其個人
    無關（其利潤應歸屬於公司股東所有），丁○○又何需出面共同處理，且該等告
    訴人所指稱該佣金如可明確計算區分，又何需將該十四萬多元，均陸續匯入被告
    帳戶內，而不區分出來暫時分別存入該公司，或將個人件部分直接匯給丁○○所
    得，在在與常情有違，佐以保險公司業務員離職後，其後續之佣金即歸其直屬主
    管領取乙節，業據告訴人戊○○、己○○承認在卷（參見原審卷一一○頁），復
    有告訴人戊○○之下屬業務員王國珍、李若琦離職後，渠二人後續之薪水均撥進
    戊○○帳戶內之中禾公司薪資核對明細及戊○○在中央信託局台中分局所開立之
    帳戶出入明細附卷可稽。是被告二人辯稱該匯入款項，依保險慣例應歸伊等主管
    領取並所有乙節，尚非不可採信。其後，雙方就該款項是否經股東會決議應發給
    丁○○所有之情事，亦有爭執，告訴人戊○○二人復無法提出該股東會決議之文
    件以供參憑，則被告二人事後縱同意要給丁○○個人取得，及其應如何給付，何
    時給付，均屬另一問題，核與檢察官起訴所指被告二人有侵占犯行已無涉，是原
    審綜合各情，因而為被告二人無罪之諭知，經核並無不合。再者，告訴人己○○
    二人所具請求上訴狀內，雖有陳稱八十六年十月至十二月為公司件及個人件之合
    計，八十七年一月以後即為個人件之名單等語，且有該附件二之資料可憑，經核
    該八十七年五月份之薪資明細統計表，固有扣回之憑記，但依上所述，該中禾公
    司之公司件與個人件之區分是否為制定新增管理規則時即為所有員工所確信，已
    有可疑，且該明細係屬私文書，未據雙方所簽名確認，自難遽為被告不利之認定
    ，併此敘明。
四、檢察官以上開理由提起上訴，指稱該中禾公司應存在有公司件與個人件之區分，
    並認被告二人應有侵占犯行，依上所述，並無客觀證據提出，徒以陳詞爭執，已
    難謂有據。又該案告訴人己○○於本院調查時，亦無客觀證據提出，而告訴人丁○○且經合法傳喚，未能出庭應訊，但依前所述，本案匯入被告二人帳戶之款項
    應歸被告二人領取並取得，已極明確，則被告二人何時何因又給付丁○○所有（
    參見偵查卷六二頁），均與檢察官所指之侵占無涉，是檢察官上訴意旨，為無理
    由，自應駁回其上訴。
據上論結，應依刑事訴訟法第三百七十三條、第三百六十八條，判決如主文。
本案經檢察官甲○○到庭執行職務
中      華      民      國    八十九    年      十二      月    十九    日
                                臺灣高等法院臺中分院刑事第二庭
                                      審判長法  官  羅  禮  政
                                            法  官  陳  欣  安
                                            法  官  蔡  聰  明
右正本證明與原本無異。
不得上訴。
                                            書記官    瑞  芳
中      華      民      國    八十九    年      十二      月    二十    日
                                                                        Ｃ
臺灣臺中地方法院刑事判決                        八十九年度易字第一八二四號
    公  訴  人  台灣台中地方法院檢察署檢察官
    被      告  乙○○  男  三十七歲（民國○○○年○月○○○日生）
住台中縣大里市○○路八九之四號
                        居台中市○○路○段六六九號八樓之二
                        身分證統一編號：Ｂ一二二五九三九四號
                丙○○  女  三十六歲（民國○○○年○月○日生）
                        住台中市○○區○○路一三七號四樓
                        居台中市○○路○段六六九號八樓之二
                        身分證統一編號：Ｕ二二四二三八號
    共      同
    選任辯護人  許桂挺律師
右列被告因侵占案件，經檢察官提起公訴（八十八年度偵字第四三○號），本院判決
如左：
    主  文
乙○○、丙○○均無罪。
    理  由
一、公訴意旨如後附起訴書所載。
二、按犯罪事實，應依證據認定之，無證據不得推定其犯罪事實，又不能證明被告犯
    罪者，應諭知無罪之判決，刑事訴訟法第一百五十四條、第三百零一條第一項分
    別定有明文。另刑法上所謂侵占罪，以被侵占之物先有法律或契約上之原因在其
    持有中者為限，否則不成立侵占罪。最高法院五十二年台上字第一四一八號判例
    參照）。本件公訴人認被告二人共同涉犯刑法侵占之罪嫌，無非係以中禾保險代
    理人股份有限公司（下稱中禾公司）已將要加發給離職員工丁○○之三個月薪水
    ，於八十六年十一月、十二月、八十七年一月陸續撥到被告乙○○帳戶中請其轉
    交，被告乙○○卻遲至八十七年六月一日猶未轉交分文給丁○○，顯有侵占入己
    之意圖為其依據。然訊之被告乙○○、丙○○，均堅詞否認有侵占該些款項之行
    為，辯稱：中禾公司並未開股東會決議要加發三個月薪水給離職員工丁○○，實
    係依保險界之慣例，保險業務員若離職，其每個月可領之佣金（即所謂薪水），
    即歸其直屬主管領取，以代行日後對客戶之服務，而中禾公司亦不例外，今因被
    告二人係丁○○之直屬主管，故丁○○於八十六年十月離職後，其自十一月起之
    佣金乃理所當然撥入被告乙○○之帳戶歸被告二人所有，又被告乙○○、丙○○
    因念及丁○○在職期間表現良好且因病離職，乃欲將渠等八十六年十一月、十二
    月、八十七年一月從丁○○處所接領之佣金贈與丁○○，惟因恐此舉造成其他主
    管日後有相類情形時所可能產生之困擾，被告丙○○即以口頭向其他股東、主管
    知會，嗣因發現丁○○招攬之保件中，有保戶劉育庭抱怨招攬時業務員說明不實
    損其權益，被告二人方將欲贈與之三個月佣金暫予保留等語。
二、經查，保險公司業務員離職後，其後續之佣金即歸其直屬主管領取乙節，業據告
    訴人鄧邵安、鄧邵華承認在卷（本院八十九年八月十七日訊問筆錄），中禾公司
    離職員工程守蘭並為相同之證述（本院八十九年八月一日訊問筆錄），連告訴人
    丁○○亦稱「根據保險業慣例，若我離職，我的薪水跳到直屬上司，而我離職時
    ，我已篤信我已領不到這些薪資」（參偵卷第二十四頁），復有告訴人戊○○之
    下屬業務員王國珍、李若琦離職後，渠二人後續之薪水均撥進戊○○帳戶內之中
    禾公司薪資核對明細及戊○○在中央信託局台中分局所開立之帳戶出入明細附卷
    可稽。又中禾公司於八十六年十月、十一月、八十七年一月陸續撥到被告乙○○
    帳戶之款項，根據告訴人己○○、戊○○二人所言及渠等於八十八年二月十日所
    提出之補充告訴理由狀所載（偵卷六三至八六頁），可知係丁○○若仍在職時可
    領之佣金，而非中禾公司另外核撥之款項；告訴人己○○雖又主張，丁○○該些
    可領之佣金，係公司件之佣金及個人件之佣金加起來之總和，公司件之佣金於業
    務員離職後歸公司所有，只有個人件之佣金才歸直屬主管取得，而丁○○三個月
    十四萬三千四百六十七元之佣金中，有六萬餘元屬公司件，另外才是個人件，然
    此為被告二人所否認，均稱從未聽聞佣金有公司件與個人件之分，證人程守欄亦
    稱不知有此事，告訴人己○○雖再提出中禾公司八十六年一月二十二日新增管理
    規則，指第二條「公司提供之軍中市場，如業務人員離職，其保戶的後續佣金及
    津貼於業務人員離職後一律停止發放」之規定即屬公司件，惟此管理規則是否屬
    實（因被告二人否認有該新增規則）尚無法證明，縱然為真，丁○○所承攬之保
    件，哪些屬公司件，亦無任何資料可證，告訴人己○○雖於其前開補充告訴理由
    狀所附之證物明細中，將屬公司件部分圈起來，然與被告乙○○於八十九年七月
    二十日在本院提出之其八十七年五月份之薪水明細比對，告訴人主張屬公司件之
    部分，於八十七年五月份，仍入被告乙○○之帳戶中，此有各該資料在卷可佐，
    顯見告訴人所主張之公司件並不存在，而該十四萬餘元依保險慣例應屬被告二人
    所有。再丁○○稱「劉育庭是我的保戶，他是特種部隊，中央信託局不可能給他
    們保的，但是我們作業程序將他填作一般兵，後來中央信託局不肯給他保，他就
    怪罪我，後來我離職，公司就叫我去澎湖跟劉育庭解釋，他們都在背後說我的不
    是」（偵卷九十六頁），足徵丁○○離職後，其招攬之業務確實有發生問題，因
    認被告二人所辯均堪採信。今該十四萬餘元既屬被告二人所有，則股東會有何權
    利決定贈與丁○○，此從告訴人迄今仍無法提出該股東會紀錄為證可知，且被告
    二人縱曾答應贈與丁○○嗣又反悔，揆諸右揭判例旨意，亦與刑法侵占罪無涉甚
    明。此外，復查無任何積極證據足資證明被告二人有何公訴人所指之犯行，依右
    揭條文規定，自應為被告乙○○、丙○○均為無罪之諭知。
據上論斷，應依刑事訴訟法第三百零一條第一項，判決如主文。
中      華      民      國      八十九      年      九      月    五    日
                                     臺灣台中地方法院刑事第三庭
                                          法  官   李  秋  娟
右正本證明與原本無異。
如不服本判決，應於判決送達後十日內向本院提出上訴狀，上訴於臺灣高等法院臺中
分院( 須附繕本 )。
                                          書記官
中      華      民      國      八十九      年      九      月    五    日


司法院資訊處製作；財團法人民間司法改革基金會備份。
